臺灣板橋地方法院刑事判決　　　　　　 100年度交訴字第21號
公　訴　人　臺灣板橋地方法院檢察署檢察官
被　　　告　慶啟
上列被告因公共危險案件，經檢察官提起公訴（99年度偵字第
14454 號），本院判決如下：
    主  文
慶啟駕駛動力交通工具肇事，致人受傷而逃逸，處有期徒刑陸
月，如易科罰金，以新臺幣壹仟元折算壹日。
    事  實
一、慶啟於民國99年4 月16日19時許，駕駛車牌號碼8326－DT
    號自用小客車，沿臺北縣三重市（已改制為新北市三重區，
    以下均以行為時之地制及原機關名銜稱）三民街272 巷口往
    三民街方向行駛，行經三民街272 巷與頂崁街217 巷之交岔
    路口時，適有黃文華騎乘車牌號碼MFD-973 號重型機車自臺
    北縣三重市○○街217 巷欲右轉三民街272 巷方向行駛，慶
    啟見狀，已閃煞不及，其駕駛之上開自用小客車前車頭與
    黃文華前述重型機車車頭發生碰撞，致黃文華人車倒地，受
    有右小腿挫傷、左膝挫傷、左手拇指挫傷及左踝挫傷等傷害
    （慶啟所涉過失傷害罪嫌，業據黃文華撤回告訴，經檢察
    官為不起訴處分確定）；慶啟明知其駕車與黃文華發生交
    通事故，且黃文華已人車倒地、受有傷害，詎慶啟竟基於
    肇事逃逸之犯意，未下車察看黃文華之傷勢而對黃文華施以
    救護，亦未報警處理或呼叫救護車以提供即時救護，拉下車
    窗斥責黃文華車速過快後，未留下任何聯絡方式，旋駕車逕
    行離去。嗣經圍觀路人記下慶啟上開自用小客車之車牌號
    碼提供予據報前往現場處理之警員，始循線偵得上情。
二、案經臺北縣政府警察三重分局報告臺灣板橋地方法院檢察署
    檢察官偵查起訴。
    理  由
壹、程序方面
一、按被告以外之人於偵查中向檢察官所為陳述，除顯有不可信
    之情況者外，得為證據，刑事訴訟法第159 條之1 第2 項定
    有明文。偵查中對被告以外之人（包括證人、鑑定人、告訴
    人、被害人及共同被告等）所為之偵查筆錄，或被告以外之
    人向檢察官所提之書面陳述，性質上均屬傳聞證據。惟現階
    段刑事訴訟法規定檢察官代表國家偵查犯罪、實施公訴，依
    法其有訊問被告、證人及鑑定人之權，證人、鑑定人且須具
    結，而實務運作時，檢察官偵查中向被告以外之人所取得之
    陳述，原則上均能遵守法律規定，不致違法取供，其可信度
    極高，是以，除反對該項供述得具有證據能力之一方，已釋
    明「顯有不可信之情況」之理由外，不得遽指該偵查中之陳
    述不具證據能力。查證人黃文華於99年10月20日、99年12月
    24日及陳貴英於99年11月3 日偵訊中已具結證述，且證人黃
    文華於審理中復經本院傳喚到庭具結作證，自已充分保障被
    告之對質詰問權；另被告未聲請傳喚證人陳貴英到庭詰問，
    本院復查無檢察官在上開偵訊時有任何以不正方法訊問而有
    顯不可信之情況，是依上開規定，證人黃文華、陳貴英於偵
    查中之證述，自有證據能力。
二、次按被告以外之人於審判外之陳述，雖不符刑事訴訟法第
    159 條之1 至第159 條之4 之規定，而經當事人於審判程序
    同意作為證據，法院審酌該言詞陳述或書面陳述作成時之情
    況，認為適當者，亦得為證據，刑事訴訟法第159 條之5 第
    1 項定有明文。查臺北縣政府警察局三重分局道路交通事故
    現場圖、道路交通事故調查報告表(一)、(二)及臺北縣立醫院診
    斷證明書，臺北縣政府警察局員警工作紀錄簿、新北市立聯
    合醫院100 年8 月1 日新北醫歷字第1000008633號函附兒童
    馮○○（被告之子，真實姓名年籍資料詳卷）病歷資料，雖
    分屬被告以外之人於審判外之書面陳述，均屬傳聞證據，惟
    檢察官、被告對於上開警詢筆錄及書面證據，於本院審判程
    序時予以提示並告以要旨，並各經檢察官及被告表示意見，
    當事人已知上述證據均為傳聞證據，然均未於言詞辯論終結
    前對該等證據表示異議，本院審酌上開證據作成時之情狀，
    並無違法或不當等情形，認為以之作為本案之證據亦屬適當
    ，依上開規定，自均具證據能力。
貳、實體方面
一、訊據被告慶啟固不否認其有於上開時間、地點，駕駛前述
    車牌號碼8326－DT號自用小客車，與被害人黃文華所騎乘之
    車牌號碼MFD-973 號重型機車發生交通事故，被害人黃文華
    並因而受有前揭傷害等事實，惟矢口否認有何肇事逃逸犯行
    ，辯稱：伊當時車速很慢，經過路口發現辦喪事想要繞過，
    但旁邊的車子違規停車，伊就有點逆向行使，因為伊車上的
    小孩（馮○○）撞到排擋桿，後腦勺撞到，擔心小孩的傷勢
    ，問小孩有沒有怎樣，小孩沒有回答，伊就下車窗跟黃文華
    說「為何騎那麼快」，伊看到被害人時，他已經站著，伊有
    詢問他傷勢，一直問他「你有怎麼樣嗎？」，他完全沒有說
    話，並揮手，當時伊把車窗搖下來說「我的小朋友都已經撞
    到頭了，你有沒有看到」，當時黃文華走來走去正常站立，
    表情沒有痛苦，一開始有人圍觀，伊停留在該處約5 分鐘，
    伊記憶中是機車一直倒在那裡，因為小孩在車上大哭，伊認
    為要先將小孩送醫，而且黃文華揮手讓伊覺得他的意思就是
    「算了」，所以就駕車離開，法律上不能認為伊沒留下聯絡
    電話就認為伊是肇事逃逸云云。經查：
  (一)被告於上開時、地，駕駛前述車牌號碼8326－DT號自用小客
    車，與被害人黃文華所騎乘之車牌號碼MFD-973 號重型機車
    發生交通事故，被害人黃文華並因而受有前揭傷害等事實，
    業據證人即被害人黃文華於偵查中、本院審理時均指證明確
    （見99年度偵字第14454 號卷第47至49、68至70頁、本院卷
    第34至37頁背面），核與證人陳貴英於偵查中檢察官訊問時
    所證述之情節大致相符（見同上偵卷第55、56頁），並有道
    路交通事故現場圖、道路交通事故調查報告表(一)、(二)、現場
    及車損照片數幀、臺北縣立醫院診斷證明書1 紙等在卷可稽
    ，且為被告所不爭執，自堪信屬實。
  (二)證人黃文華於本院審理時證稱：事故發生後，伊的腳被伊的
    機車壓到，沒有力氣站起來，是民眾扶伊的機車才有辦法站
    起來，伊記得當時機車被撞倒之後，伊有叫被告移車，伊有
    沒有作動作伊已經忘記了，如果有揮手應該是要叫她移車，
    當時過程中大部分是附近民眾在跟被告對話，好像是在爭執
    被告撞到人沒有下車看，被告當時有點兇問伊為何騎那麼快
    ，其他的內容伊記不清楚，伊當時頂多走到旁邊看腳能不能
    走動，當時感覺腳有受傷、有痛感，伊有動作也僅是將褲子
    拉起來有看到腳有受傷、流血，伊並沒有四處走動；伊被撞
    的時候是連人帶車被撞到，腳被壓住，沒有跳車的情況等語
    （見本院卷第35頁至第36頁背面）、於偵查中證稱：伊當時
    沒有示意要被告離開，也沒有向被告揮手，不可能向被告揮
    手；伊只記得伊有請被告把車子往後退，那時伊的腳有被伊
    的機車壓到，那時伊被撞到自己爬不起來，才請被告移車，
    過程到被告離開至少約5 、6 分鐘左右，因為附近的居民還
    在跟她爭執為何她不下車的事情，後來被告也真的沒下車，
    就倒車再往前開走等語（見同上偵卷第48、69頁）；而證人
    陳貴英於偵查中證稱：伊當時在上班，聽到碰撞聲很大聲，
    伊同事就將門打開，看到一台騎機車的男生倒在地上，人車
    倒地，對面五金行的小姐將機車騎士扶起來，有聽到那位五
    金行的小姐與開車的小姐有對話，伊才知道開車的是女生，
    伊沒聽到他們講什麼，但開車的女生一直沒有下車，發生碰
    撞到那個開車的女生駕車離開約5 分鐘左右，伊不知道是不
    是在吵架，但是聲音有點大聲等語（見同上偵卷第55、56頁
    ）；觀諸證人黃文華、陳貴英上開所述情節，均互核大致相
    符，且證人陳貴英僅係單純於事發當時，在該事發地點附近
    上班之員工，與被告或被害人黃文華間均無任何情誼、怨隙
    等關係，其就本件交通事故而言，立場上純屬客觀之第三人
    ，並無刻意偏頗、維護或誣陷任何一方之動機，再參以證人
    黃文華於99年12月24日於偵查中之證述：伊原本來就不想讓
    被告去關，因為被告一直堅稱伊有揮手，伊後來仔細想想，
    如果伊有揮手，大概只有請被告移車的這個可能，但是伊絕
    對沒有要揮手叫被告離開，他離開的時候，是伊都沒有講話
    的時候等語（見同上偵卷第70頁），且衡諸證人黃文華迭於
    99年10月20日、同年12月24日偵查中所為之證述，均已在其
    與被告達成和解而撤回過失傷害告訴之後所為之陳述，其並
    無任何刑事訴訟或民事損害賠償請求等動機而為不實或誇大
    陳述之必要，證人黃文華或有可能係因被告反覆爭執其有揮
    手一事，造成其記憶混淆、誤植而不能肯定確有揮手之舉動
    ，遂改稱可能有揮手等語，而縱使證人黃文華於案發當時確
    有揮手，依當時相撞之情節觀之，證人黃文華嗣後所證稱：
    如果有揮手應係要求被告移車始能移動壓倒在其身上之機車
    等語，亦難謂與常情有違，或有前後矛盾而遽認其所證述內
    容俱不足採，是證人黃文華固有就細節證述不清之情形，惟
    就關於其未曾以言語表明同意被告可離開現場、被告並未下
    車察看其傷勢或容其表明其受傷情形、抑或被告並無留下聯
    絡方式等基本情節始終證述不移，亦未見有何渲染、誇大之
    情，自值採信，是證人黃文華、陳貴英前開證述之情節，堪
    認屬實。
  (三)又參酌刑法第185 條之4 駕駛動力交通工具肇事致人受傷而
    逃逸罪之立法理由：「為維護交通安全，加強救護，減少被
    害人之死傷，促使駕駛人於肇事後，能對被害人即時救護，
    特增設本條，關於肇事致人死傷而逃逸之處罰規定」，是如
    行為人於駕車肇事致人受傷後，即有對被害人施以及時救護
    之義務，行為人縱於肇事後未立即逃逸，而曾短暫停留於現
    場，然若行為人未得被害人同意或對被害人施以及時救護或
    呼叫救護，即自行離去者，仍不能以其曾停車查看，而卸免
    其救護之義務，至行為人之肇事原因，是否有過失，則非所
    問（最高法院89年度台上字第7622號判決意旨參照）；又前
    揭規定，就「肇事」之事實，並不以肇事之發生須有過失責
    任為要件，然就「逃逸」部分，則應以「故意」為必要，即
    肇事之行為人對已經發生死傷之結果業已有所認識，卻仍逕
    行逃逸以規避責任為要件。復查，被告於上開駕車肇事，致
    被害人黃文華受傷後，未下車察看了解被害人之傷勢，又或
    留下個人聯絡資料予被害人，甚或報警或消防人員到場處理
    等情，業據證人陳貴英、黃文華供述明確，已如前述，況被
    告迭於偵訊、本院審理時均供稱：當時被害人並沒有講話，
    只有揮手等語，並參以被害人黃文華人車倒地後係由路人協
    助扶起等節，是衡諸常情，被害人既人車倒地，自極可能有
    受傷害之情事，而被告係有多年駕駛經驗之人，並為大學畢
    業之智識程度，且此亦為一般人所能判斷，應詳予確認倒地
    者是否有無外傷，更何況被害人黃文華自始均未曾以言語表
    示其並無受傷、或是以言語表明「沒事」而被告可逕行離開
    等情，亦為被告所是認，且依證人陳貴英證述當時撞擊聲音
    很大之情節，顯見被告推諉辯稱其認為被害人應無外傷云云
    ，委無足採。再依證人黃文華迭於偵訊及本院審理時均證稱
    ：被告當時很兇，一直問伊為何騎那麼快，路人在旁問被告
    為何不下車等語，是縱認被告於肇事之際尚未察覺被害人黃
    文華受有傷害，但已經路人告知並要求留下斯時亦可知悉其
    已駕車肇事造成被害人受傷，既對伊駕車肇事已有所認識，
    自應在現場救護被害人，縱其欲離去，仍應徵得被害人同意
    ，或將聯絡方式留予被害人，或報警處理，始可謂其無肇事
    逃逸之故意，然被告於車禍肇事後，既未回到現場或對被害
    人施以即時救護或送醫救治，甚或報警或留下任何個人資料
    ，卻逕自駕車駛離現場，應認其有逃避肇事責任之事實，已
    為明確，並不因其曾於案發現場有與被害人短暫停留交談之
    事實，即謂其主觀上無肇事逃逸之故意。故被告辯稱：車禍
    後伊見被害人來回走動，對方並未回話，伊才離開云云，係
    屬事後卸責之詞，不足採信。
  (四)被告又辯稱：當時伊的孩子在車上大哭，伊很擔心小孩的安
    危，想要趕快把小孩送醫，伊有一直問被害人說「我小孩撞
    到了，你要不要負責」，伊覺得當時被害人在迴避，所以有
    揮手，伊才趕快離開現場云云。惟查，依本院調取被告之子
    馮○○於新北市立聯合醫院之急診病歷資料（見本院卷第28
    至31頁），可知被告之子馮○○係於案發當日23時30分始至
    臺北縣立醫院三重院區急診治療，經檢查傷勢有後腦血腫2
    ×2 公分、右後胸壁有輕微紅4 ×4 公分，再參以被告於審
    理中供稱：伊那時候駕車離去本來要去看醫生，但是小孩說
    肚子餓，所以先讓小孩吃飯等語，顯見被告所辯其欲直接送
    小孩去醫院就醫乙節，顯與實情不符。況且，依被告所述，
    其已感覺小孩有受傷，惟受傷情形不明造成心裡害怕欲趕緊
    將小孩送醫，則被告當時認知其車內之孩童既有受傷之可能
    ，應更可推知已人車倒地之被害人亦有受傷，如此情形，被
    告當場呼叫救護車一併將被害人及自己之小孩送醫更可確認
    是否造成傷害，或同時釐清雙方之肇事責任，復在路人要求
    其下車察看時，亦可留下其聯絡方式供被害人黃文華聯繫或
    對被害人黃文華為表達協助、關心或確認傷勢之意，惟均未
    為之，且亦未見於客觀上有如何困難之處。是綜合上開客觀
    情狀，難認有何被告所辯「因當時小孩傷勢未明，心急求醫
    而駛離現場」之情，是被告上開所辯，核與事證相違。縱依
    被告所辯，其確有不斷詢問被害人是否有受傷，惟觀諸被告
    係對被害人詢問「你有沒有怎樣？我小孩受傷了，你要負責
    嗎？你要賠嗎？」等連貫要求被害人賠償、負責之數個問題
    ，旋又與路人爭執其為何不下車之事，益徵其顯然並未容有
    讓被害人回答、陳述傷勢之機會甚明，是以，被告既未聽聞
    被害人黃文華對於其受傷情形有所回答或有具體表示應允被
    告可先行離去，亦未採取任何救護、報警、與被害人黃文華
    接觸等處置作為，旋即駕車離去，此等不具任何實質意義之
    交談，亦無解於其肇事逃逸罪責之成立。從而，被告上開所
    辯，顯屬臨訟卸責之詞，委無足採甚明。
  (五)綜上所述，本件事證明確，被告肇事逃逸之犯行，堪以認定
    。
二、核被告所為，係犯刑法第185 條之4 駕駛動力交通工具肇事
    致人受傷而逃逸罪。爰審酌被告為大學畢業、從事與法律事
    務相關之工作，具有相當之智識程度，其明知已駕車肇事，
    不思對被害人黃文華施以救護，猶自恃被害人對於事故之發
    生負有較大之過失等歸責因素，而採取肇事逃逸之方式面對
    ，足徵其對於他人權益漠視、消極之心態，其行為對於被害
    人黃文華身體及求償權之行使亦危害非輕，且被告犯後猶飾
    詞否認犯行，犯後態度難認良好，惟已與被害人達成和解，
    經被害人表明其無要被告服刑等一切情狀，量處如主文所示
    之刑，並審酌其年齡、職業、收入、社會地位等節，諭知易
    科罰金之折算標準如主文所示。
據上論斷，應依刑事訴訟法第299 條第1 項前段，刑法第185 條
之4 、第41條第1 項前段，判決如主文。
本案經檢察官洪國朝到庭執行職務。
中    華    民    國   100    年    9     月    20    日
                  刑事第十九庭  審判長法  官  楊志雄
                                      法  官  劉景宜
                                      法  官  陳海寧
以上正本證明與原本無異。
如不服本判決，應於判決送達後10日內敘明上訴理由，向本院提
出上訴狀 (應附繕本) ，上訴於臺灣高等法院。其未敘述上訴理
由者，應於上訴期間屆滿後20日內向本院補提理由書「切勿逕送
上級法院」。
                                      書記官  馮得弟
中    華    民    國   100    年    9     月    29    日
附錄本判決論罪之法條：
刑法第185條之4
駕駛動力交通工具肇事，致人死傷而逃逸者，處 6 月以上 5 年
以下有期徒刑。